最高法院刑事判決　　　　　　　　　　　　　　　九十三年度台上字第三三三八號
　　上 訴 人　台灣高等法院檢察署檢察官
　　被　　告　甲○○
右上訴人因被告偽造文書案件，不服台灣高等法院中華民國九十三年二月二十五日第
二審判決（九十二年度上訴字第三六六四號，起訴案號：台灣新竹地方法院檢察署八
十八年度偵續一字第二號），提起上訴，本院判決如左：
    主  文
原判決撤銷，發回台灣高等法院。
    理  由
本件原判決以公訴意旨略稱，緣春泱建設股份有限公司（以下簡稱春泱公司）與告訴
人陳金添於民國八十三年五月二十一日簽訂「投資合作合約書」，約定由告訴人出資
購得坐落新竹縣竹北市○○○段三八五、三八六地號之土地後，再由春泱公司負責興
建房屋出售。嗣春泱公司因財務困難無法興建，乃由原承包擔任興建工程之被告甲○
○於八十五年一月二十七日與告訴人簽訂合建契約。約定建築完成後由告訴人分得如
合建契約書附表與所附設計圖所示，即馬麟厝段三八五之四地號（編號Ｄ七）、三八
五之五地號（編號Ｄ六）、三八五之六地號（編號Ｄ五）、三八五之八地號（編號Ｄ
二）、三八五之十地號（編號Ｃ二）、三八五之十二地號（編號Ａ五）、三八九之六
地號（編號Ｂ一）等土地上之建築物。詎完工後，被告竟意圖為自己之不法所有，向
告訴人表示需要印鑑證明以辦理過戶等事宜，告訴人於是交付印鑑證明及土地所有權
狀，被告遂於八十六年四月二十八日與代書郭順隆（另案審理）共同在空白同意書上
，以告訴人名義偽造同意將三八五等地號土地及其上之建築物，移轉過戶予被告讓與
之朱錦雲、蔡欽銘、張美秀、童水銘、曾麗慧等人。並由郭順隆於同年五月九日持告
訴人所交付之印鑑證明等證件，至地政機關辦理移轉過戶登記，致生損害於告訴人及
地政機關對於土地管理之正確性。因認被告與郭順隆共同牽連犯刑法第三百三十九條
第一項之詐欺及同法第二百一十六條、第二百一十條之行使偽造私文書等罪嫌。惟經
審理結果，認尚不能證明被告犯罪，乃維持第一審諭知被告無罪之判決，駁回檢察官
在第二審之上訴。固非無見。
惟查：(一)、審理事實之法院，對於案內一切證據，除認為不必要者外，均應詳為調查
，以期發現真實，苟與待證事實有重要關係，在客觀上為法院認定事實及適用法律基
礎之證據，而未依法加以調查，或雖已調查，仍未調查明白，則尚難遽為被告有利或
不利之認定；如有應調查之證據未予調查，率行判決，其判決當然為違背法令。本件
原審判決理由第五段之（十一）略謂：「另告訴人雖提出之八十六年五月十日電話錄
音，其中郭順隆固提及『空白』（文件）交給告訴人蓋章，係因客戶還沒有決定，名
冊還沒有拿到等語。其中『空白』之文件所指為何語焉不詳，並不能據此即認所謂空
白所指即為同意書」等語（見原審判決第十三頁，倒數第十二行至第十四行）。然該
錄音中所稱之「空白」文件是否為「空白同意書」？究係於何種情形下、針對何事而
簽章？均與待證事實有重要關係，且於案情確有調查之必要，原審自須就告訴人所提
出之該電話錄音帶加以勘驗、深入研求，並詳述理由。乃原審未就此詳予調查，僅泛
言不能據此語焉不詳之電話錄音認定「空白」所指係為同意書，要嫌速斷，且有理由
不備之違誤。(二)、原判決理由述：「…而證人即新竹市第三信用合作社東光分社經
理溫有品於偵訊中證稱，曾於八十六年四月二十八日去找甲○○，請甲○○於房屋蓋
好後向東光分社貸款，當時看見陳金添和郭順隆，三人洽談愉快，然後簽署一些文件
，其間陳金添有欠缺資料，曾出去再回來，沒有不愉快，該工地之土地有欠銀行錢，
正在催繳，否則不能辦理過戶等情，僅證明溫有品邀請被告向該東光分社貸款，及被
告與告訴人簽署一些內容不詳之文件而已，至於告訴人與被告洽談何事？原審並未向
溫某追問明白，即依據上述語焉不詳之證詞，論斷「可證被告甲○○與告訴人於八十
六年四月二十八日係因告訴人積欠銀行貸款之事進行商談，告訴人始出具委託書及同
意書各一份交給被告甲○○及代書郭順隆」。（見原判決第八頁第一行至第三行）、
「從而，被告甲○○與告訴人於八十六年四月二十八日商談之內容應係由被告甲○○
代為清償上開債務，而由告訴人將不動產移轉給被告甲○○或其指定之人。」（見原
判決第九頁第十行至第十二行）云云，顯係以推測之方法認定事實，與證據法則有違
。以上或為上訴意旨所指摘，或為本院得依職權調查之事項，應認原判決有撤銷發回
之原因。
據上論結，應依刑事訴訟法第三百九十七條、第四百零一條，判決如主文。
中　　　華　　　民　　　國　　九十三　　年　　　六　　　月　　 三十 　　日
                              最高法院刑事第六庭
                                  審判長法官  吳　雄　銘
                                        法官  池　啟　明
                                        法官  石　木　欽
                                        法官  郭　毓　洲
                                        法官  吳　三　龍
      右正本證明與原本無異
                                              書  記  官
中　　　華　　　民　　　國　　九十三　　年　　　七　　　月　　　　　　　日
                                                                        Ｑ
